【裁判字號】    97,台上,2659
【裁判日期】    970619
【裁判案由】    強盜等罪
【裁判全文】
最高法院刑事判決            九十七年度台上字第二六五九號
上  訴  人  台灣高等法院檢察署檢察官
上  訴  人
即  被  告  甲○○
上列上訴人等因被告強盜等罪案件，不服台灣高等法院中華民國
九十七年四月三日第二審判決（九十七年度上訴字第六四二號，
起訴案號：台灣士林地方法院檢察署九十六年度偵字第二００二
號），提起上訴，本院判決如下：
    主  文
原判決關於恐嚇取財部分撤銷，發回台灣高等法院。
甲○○之上訴駁回。
    理  由
一、發回（即恐嚇取財）部分：
本件原判決認定上訴人即被告甲○○基於為自己不法所有之意圖
，於民國九十六年一月三十一日上午六時五十分許，在台北市士
林區○○○路、忠義街口，搭乘乙○○所駕駛五Ａ─八五八號營
業小客車，上車後，先乘坐於右後座，旋換至乙○○之正後方，
經乙○○二度詢問欲往何處，甲○○始要乙○○右轉「忠誠路」
，迨車行至士林區○○路○段一七三巷二十八弄口附近，乙○○
見甲○○右手持不明物品（非客觀上足供兇器使用之器具）置於
右大腿上，又叫乙○○左轉，且身上有濃烈酒味，深恐甲○○對
其不利，乃心生恐懼，問甲○○：「你想要幹什麼？你想要錢嗎
？」，甲○○答稱：「是啊！」，乙○○不得不自腰際隨身霹靂
包內取出新台幣（下同）五千元交付，甲○○取得財物後，立即
由左側車門下車離去等情。因而撤銷第一審關於此部分所為科刑
之判決，經變更檢察官起訴法條後，改判論處甲○○意圖為自己
不法之所有，以恐嚇使人將本人之物交付（累犯）罪刑。固非無
見。
惟查：(一)被告以外之人於審判外之言詞或書面陳述，除法律有規
定者外，不得作為證據，九十二年二月六日修正公布，同年九月
一日起施行之刑事訴訟法第一百五十九條第一項定有明文。此所
稱法律有規定者，即包括同法第一百五十九條之一至之五所規定
傳聞證據具有證據能力之例外情形。其中依同法第一百五十九條
之二規定，被告以外之人於檢察事務官、司法警察官或司法警察
調查中所為之陳述，如與審判中之陳述不符時，經比較結果，其
先前之陳述，相對「具有較可信之特別情況」，且為證明犯罪事
實存否所「必要」者，例外地賦與證據能力。此所謂「具有可信
之特別情況」，係屬「信用性」之證據能力要件，而非「憑信性
」之證據證明力，法院自應就其陳述當時之原因、過程、內容、
功能等外在環境加以觀察，以判斷其陳述是否出於「真意」、有
無違法取供等，其信用性已獲得確定保障之特別情況，加以論斷
說明其憑據。而所稱「為證明犯罪事實存否所必要者」，係指就
具體個案案情及相關卷證判斷，為發現實質真實目的，認為除該
項審判外之陳述外，已無從再就同一供述者，取得與其上開審判
外陳述之相同供述內容，倘以其他證據代替，亦無從達到同一目
的之情形而言。原判決於理由內係以證人乙○○之警詢陳述與審
判中所供不符，因渠警詢陳述係在案發後當日所為，對犯罪事實
記憶較深刻，且無受外力干擾，復為證明犯罪事實所必要，乃認
其應具證據能力。然並未就乙○○警詢陳述當時之原因、過程等
外在環境因素，說明其信用性已獲得確定保障之情形，加以論斷
，徒以渠警詢陳述係於案發當日所為，記憶深刻，即認其具有特
別可信性，已非適法，且對於王某該警詢陳述如何係證明本件犯
罪事實存否所必要之要件，則未置一詞，予以簡要說明，亦嫌理
由不備。(二)依九十六年七月四日制定公布，同年月十六日起施行
之中華民國九十六年罪犯減刑條例第二條、第七條規定，犯罪在
九十六年四月二十四日以前者，除同條例另有規定外，應於裁判
時予以減刑，並同時諭知其宣告刑及減得之刑。依原判決認定之
事實，甲○○意圖為自己不法所有，係於九十六年一月三十一日
搭乘乙○○之營業小客車時，因王某見其持不明物品置於大腿，
且身有酒味，心生恐懼，而交付財物等情，乃論以林某刑法第三
百四十六條第一項之恐嚇取財罪，而量處其有期徒刑一年，並未
有上開減刑條例所定不得減刑情形，乃原審於九十七年四月三日
判決時，就林某所犯該罪未依上開減刑條例規定減其宣告刑，應
有判決不適用法則之違失。(三)乙○○於警詢之初雖稱因見甲○○
右手持不明物品放在右大腿上，又叫伊左轉忠誠路一七三巷二十
八弄口，伊問林某想要幹什麼，是否要錢，林某答稱是，伊害怕
酒味很濃的林某會拿該不明物品對伊不利，心生恐懼，乃自腰包
內取出五千元交付，甲○○拿後即下車離開等語，然依其所供，
該歹徒既未對王某有如何將惡害相加之言語、舉動，僅王某見其
持不明物品置於大腿上，且身上有很濃酒味，即自己心生疑懼，
乃主動相詢是否要錢，並交付五千元，此是否合乎常情，不無可
疑。而王某嗣於第二次警詢時，除指認甲○○即係作案歹徒外，
且稱案發當時林某係持不明鐵器對伊表示要錢，伊恐受不利，乃
交出五千元等語，依此，渠似係指稱遭歹徒持不明鐵器，以眼前
之惡害脅迫，而強盜財物，非僅以恐嚇方式為之。即負責該次詢
問之警員林川勝於原審審理時到庭結證，亦稱依王某該次所言，
應係指遭「強盜」財物無誤，而乙○○迨至偵查、第一審及原審
審理時以證人身分到庭結證，復一再指稱案發當時甲○○係一手
勒住伊頸部，一手持鐵器抵住伊右太陽穴位置，令其交出財物等
語（見偵卷第三十二頁、第八十四頁、一審卷第一二四、一三二
頁、原審卷第七十四頁至第七十七頁、第八十頁）。以王某與甲
○○素無怨隙，衡情當無於偵、審中具結供證，猶迭次故為不利
於林某之虛偽供證必要。原判決理由對此未詳加探求，復對乙○
○第二次警詢筆錄記載內容，未深入勾稽其指述之真意，乃以渠
二次警詢均未指稱遭強盜至不能抗拒而交付財物，遂將渠偵、審
中迭次所為不利甲○○之供詞，概予摒棄不採，此項證據取捨自
由判斷職權之行使，是否符合經驗與論理法則，亦非無疑，而有
判決不適用法則之違誤。是檢察官上訴意旨，執以指摘原判決關
於恐嚇取財部分違背法令，尚非全無理由，應認原判決此部分有
撤銷發回更審之原因。
二、駁回（即甲○○上訴）部分：
查第三審上訴書狀，應敘述上訴之理由，其未敘述者，得於提起
上訴後十日內補提理由書於原審法院，已逾上述期間，而於第三
審法院未判決前仍未提出上訴理由書狀者，第三審法院應以判決
駁回之，刑事訴訟法第三百八十二條第一項、第三百九十五條後
段規定甚明。原判決事實認定甲○○意圖為自己不法所有，於九
十六年二月四日上午三時十五分許，在台北市○○區○○街一五
二號旁，搭乘丙○○所駕駛營業小客車，乃趁機持尖刀抵住周某
臉部，至使不能抗拒，而於周某尚未交付財物時，即遭查獲等情
，係依刑法第三百三十條第二項、第一項論處其加重強盜未遂罪
刑，甲○○不服原審判決，於九十七年四月二十一日提起上訴，
並未敘述理由，迄今逾期已久，於本院未判決前仍未提出，依上
開規定，此部分上訴自非合法，應予駁回。另原判決論處甲○○
恐嚇取財罪刑部分，核屬刑事訴訟法第三百七十六條第六款所定
不得上訴第三審之罪，依該條規定，既經第二審判決，自不得上
訴於第三審法院，甲○○竟復一併提起上訴，顯為法所不許。該
部分上訴為不合法，亦應予駁回。
據上論結，應依刑事訴訟法第三百九十七條、第四百零一條、第
三百九十五條，判決如主文。
中    華    民    國  九十七  年    六    月   十九   日
                      最高法院刑事第四庭
                          審判長法官  張  春  福
                                法官  劉  介  民
                                法官  蔡  彩  貞
                                法官  韓  金  秀
                                法官  陳  晴  教
      本件正本證明與原本無異
                                      書  記  官
中    華    民    國  九十七  年    六    月  二十五  日
                                                 H


司法院資訊處製作；財團法人民間司法改革基金會備份。
